ACORDAO-COMPLETO-2535137

ACÓRDÃO 2840/2022 ATA 16/2022 - PRIMEIRA CÂMARA

VISTOS, relatados e discutidos estes autos de tomada de contas especial instaurada pelo Ministério do Desenvolvimento Regional em nome de Bertolino Marinho Madeira Campos e Antônio Avelino Rocha de Neiva, ex-Secretários de Infraestrutura do Estado do Piauí, em razão da não comprovação da regular aplicação dos recursos repassados por meio do Convênio 0029/2005/MIN, firmado entre o Ministério da Integração Nacional e o Governo do Estado do Piauí, que tinha por objeto a "conclusão do projeto executivo e a elaboração de estudos ambientais e de viabilidade hídrica da Barragem Castelo, no Município de Juazeiro do Piauí".
ACORDAM os Ministros do Tribunal de Contas da União, reunidos em sessão da 1ª Câmara, ante as razões expostas pelo Relator, e com fundamento no art. 1º, inciso I, da Lei 8.443/1992 c/c com os arts. 169, inciso VI, e 212 do Regimento Interno do TCU, em:
9.1. excluir Antônio Avelino Rocha de Neiva da relação processual;
9.2. arquivar a presente tomada de contas especial, sem julgamento do mérito das contas de Bertolino Marinho Madeira Campos e CEC-Engenharia e Consultoria S/S, ante a ausência de pressupostos de constituição e desenvolvimento regular do processo;
9.3. encaminhar cópia deste acórdão ao Ministério da Integração Regional e aos responsáveis, com a informação de que o inteiro teor do relatório e do voto que o fundamentam está disponível para a consulta no endereço www.tcu.gov.br/acordaos.

Tomada de Contas Especial instaurada pelo Ministério do Desenvolvimento Regional em razão da não comprovação da regular aplicação dos recursos repassados pela União, mediante o Convênio 530001200500029, que teve como objeto a conclusão do projeto executivo e a elaboração de estudos ambientais e de viabilidade hídrica da barragem Castelo, no município de Juazeiro do Piauí.

Primeira Câmara

Governo do Estado do Piauí

3. Responsáveis: Antônio Avelino Rocha de Neiva (XXX.946.923-XX); Bertolino Marinho Madeira Campos (XXX.952.353-XX) e CEC Engenharia e Consultoria S/S (00.083.159/0001-17)

13.1. Ministros presentes: Walton Alencar Rodrigues (Presidente), Benjamin Zymler e Jorge Oliveira (Relator).
13.2. Ministro-Substituto presente: Augusto Sherman Cavalcanti.

JORGE OLIVEIRA

Transcrevo a seguir a instrução elaborada na SecexTCE (peça 74) , que foi aprovada pelos dirigentes da unidade (peças 75 e 76) :
"INTRODUÇÃO
Cuidam os autos de tomada de contas especial instaurada pelo Ministério do Desenvolvimento Regional, em desfavor de Bertolino Marinho Madeira Campos (CPF: XXX.952.353-XX) e Antônio Avelino Rocha de Neiva (CPF: XXX.946.923-XX) , em razão da não comprovação da regular aplicação dos recursos repassados por meio do Convênio 0029/2005/MIN, registro Siafi 531006 (peça 7) , firmado entre o Ministério da Integração Nacional e o Governo do Estado do Piauí, e que tinha por objeto a 'conclusão do projeto executivo e a elaboração de estudos ambientais e de viabilidade hídrica da Barragem Castelo, no Município de Juazeiro do Piauí'.
HISTÓRICO
Em 29/4/2019, com fundamento na IN/TCU 71/2012, alterada pela IN/TCU 76/2016 e DN/TCU 155/2016, o dirigente do Ministério do Desenvolvimento Regional autorizou a instauração da tomada de contas especial (peça 58) . O processo foi registrado no Sistema e-TCE com o número 1289/2019.
O Convênio 029/2005/MIN, registro Siafi 531006, foi firmado no valor de R$ 1.175.919,04, sendo R$ 997.459,72 à conta do concedente e R$ 178.459,32 referentes à contrapartida do convenente. Teve vigência de 30/9/2005 a 11/9/2011, com prazo para apresentação da prestação de contas em 10/11/2011. Os repasses efetivos da União totalizaram R$ 662.550,41, efetuados por meio das seguintes ordens bancárias (peças 8 e 11) :
	Ordem bancária
	Data
	Valor (R$) 
	Data do crédito
	Localização

	2005OB902222
	12/12/2005
	414.651,81
	20/12/2005
	Peça 8 e peça 51, p. 25

	2007OB901596
	27/6/2007
	247.898,60
	4/7/2007
	Peça 11 e peça 52, p. 4

A prestação de contas referente à primeira parcela e correspondente ao valor de R$ 246.125,03 foi enviada em 14/12/2006 (peça 9, p. 5-21) ; e a prestação de conta final enviada em 18/5/2009 (peça 13) e reenviada em 27/6/2014 (peças 19-30) , foram analisadas por meio dos documentos constantes nas peças 10, 17 e 32.
O fundamento para a instauração da tomada de contas especial, conforme consignado na matriz de responsabilização elaborada pelo tomador de contas, foi a constatação das seguintes irregularidades: 
'Ausência parcial de documentação de prestação de contas dos recursos federais repassados ao Governo do Estado do Piauí, no âmbito do convênio descrito como 'Conclusão do projeto executivo e elaboração de estudos ambientais e de viabilidade hídrica da Barragem Castelo, no Município de Juazeiro do Piauí'.
Realização de despesas em itens não permitidos ou incompatíveis com o objeto do convênio descrito como 'Conclusão do projeto executivo e elaboração de estudos ambientais e de viabilidade hídrica da Barragem Castelo, no Município de Juazeiro do Piauí.'.
Pagamento indevido de tarifas bancárias, no âmbito do convênio descrito como 'Conclusão do projeto executivo e elaboração de estudos ambientais e de viabilidade hídrica da Barragem Castelo, no Município de Juazeiro do Piauí.'.'
Os responsáveis arrolados na fase interna foram devidamente comunicados e, diante da ausência de justificativas suficientes para elidir as irregularidades e da não devolução dos recursos, instaurou-se a tomada de contas especial.
No relatório (peça 65) , o tomador de contas concluiu que o prejuízo importaria no valor original de R$ 164.872,18, imputando-se a responsabilidade a Bertolino Marinho Madeira Campos, Secretário de Infraestrutura do Estado do Piauí, no período de 1/1/2003 a 15/4/2007, na condição de gestor dos recursos e Antônio Avelino Rocha de Neiva, Ex-Secretário de Infraestrutura do Estado do Piauí, no período de 16/4/2007 a 31/12/2010, na condição de gestor dos recursos.
Em 13/12/2019, a Controladoria-Geral da União emitiu o relatório de auditoria (peça 67) , em concordância com o relatório do tomador de contas. O certificado de auditoria e o parecer do dirigente do órgão de controle interno concluíram pela irregularidade das presentes contas (peças 68 e 69) .
Em 3/1/2020, o ministro responsável pela área atestou haver tomado conhecimento das conclusões contidas no relatório e certificado de auditoria, bem como do parecer conclusivo do dirigente do órgão de controle interno, manifestando-se pela irregularidade das contas, e determinou o encaminhamento do processo ao Tribunal de Contas da União (peça 70) .
Na instrução inicial (peça 75) , analisando-se os documentos nos autos, concluiu-se pela necessidade de realização de citação para a irregularidade abaixo:
Irregularidade: não apresentação de documentos comprobatórios da execução física da conclusão do projeto executivo da Barragem do Castelo, no Município de Juazeiro do Piauí/PI, objeto do contrato celebrado com a empresa CEC - Engenharia e Consultoria S/S, no âmbito do Convênio 029/2005/MIN (Siafi 531006) .
Evidências da irregularidade: Planos de Trabalho (peças 3 e 12) , Parecer Técnico - TAV - 06/2009 (peça 14) , Parecer Técnico PRS-02/2015/CGAPR (peça 32) , extratos bancários (peças 50-55) e Parecer Financeiro 058/2009/DTCE/SECEX/MDR (peça 57) .
Normas infringidas: Constituição Federal (art. 37, caput, c/c o art. 70, parágrafo único) , Lei 8.443/1992 (art. 8º) , Decreto-lei 200/1967 (art. 93) , Decreto 93.872/1986 (artigo 66) , Instrução Normativa 01/1997 STN (art. 20, caput) , Lei 4.320/1964 (arts. 61, 62 e 63) , termo de convênio (cláusula segunda, item II, alíneas 'a' e 'b') e demais normas legais e infralegais disciplinadoras das transferências de recursos federais.
Débito:
	Data de ocorrência
	Valor histórico (R$) 

	5/2/2009
	151.020,83

Cofre credor: Tesouro Nacional.
Valor atualizado do débito (sem juros) em 15/6/2021: R$ 298.281,24
Responsável: Antônio Avelino Rocha de Neiva
1.1.1. Conduta: não apresentar documentação necessária à comprovação da execução de serviços relativos à elaboração do projeto executivo, objeto do Convênio 029/2005/MIN (Siafi 531006) .
1.1.2. Nexo de causalidade: ao não apresentar documentação necessária à comprovação da execução dos serviços, o responsável não comprovou a boa e regular aplicação de recursos federais repassados no âmbito do Convênio 029/2005/MIN (Siafi 531006) , resultando em dano presumido ao erário.
1.1.3. Culpabilidade: não há excludentes de ilicitude, de culpabilidade e de punibilidade; é razoável supor que o responsável tinha consciência da ilicitude de sua conduta; era exigível conduta diversa da praticada, qual seja, apresentar a documentação necessária à comprovação da realização dos serviços ligados à elaboração do projeto executivo objeto do Convênio 029/2005/MIN (Siafi 531006) .
Em cumprimento ao pronunciamento da unidade (peça 77) , foi efetuada a citação de Antônio Avelino Rocha de Neiva, conforme delineado adiante:
	Comunicação: Ofício 31.793/2021-TCU/Seproc (peça 79) 
Data da Expedição: 16/6/2021
Data da Ciência: 30/7/2021 (peça 80) 
Nome do recebedor: João Henrique
Observação: Ofício enviado para o endereço do responsável, conforme pesquisa de endereços no sistema da Receita Federal (peça 78) .
Fim do prazo para a defesa: 16/8/2021
	
Conforme Despacho de Conclusão das Comunicações Processuais (peça 86) , as providências inerentes à citação teriam sido concluídas. 
O responsável Antônio Avelino Rocha de Neiva, após pedido de prorrogação de prazo em 11/8/2021 (peças 82-83) , deferido (peça 84) , encaminhou suas alegações de defesa em 10/9/2021 (peça 85) .
Na instrução precedente (peça 87) , concluiu-se que a defesa apresentada por Antônio Avelino Rocha era pertinente, que sua responsabilidade devia ser excluída, uma vez que não há evidências de que tenha tido participação na irregularidade aqui verificada, pois o débito corresponde aos valores pagos em 17/3/2006, no montante de R$ 185.281,43, ocorreu na gestão do responsável Bertolino Marinho Madeira Campos, correspondente à elaboração do projeto executivo. 
Na citação realizada, equivocadamente, associou-se o débito aos pagamentos efetuados entre 24/12/2008 e 5/2/2009, no montante de R$ 151.020,83, na gestão de Antônio Avelino Rocha de Neiva, mas que correspondiam à elaboração dos estudos de viabilidade hídrica, que foram atestados como realizados e entregues.
Assim, na instrução à peça 87, analisando-se os documentos nos autos, concluiu-se pela necessidade de realização de citação para a irregularidade abaixo:
Irregularidade: não apresentação de documentos comprobatórios da execução física da conclusão do projeto executivo da Barragem do Castelo, no Município de Juazeiro do Piauí/PI, objeto do contrato celebrado com a empresa CEC - Engenharia e Consultoria S/S, no âmbito do Convênio 029/2005/MIN (Siafi 531006) .
Evidências da irregularidade: Planos de Trabalho (peças 3 e 12) , Parecer Técnico - TAV - 06/2009 (peça 14) , Parecer Técnico PRS-02/2015/CGAPR (peça 32) , extratos bancários (peças 50-55) e Parecer Financeiro 058/2009/DTCE/SECEX/MDR (peça 57) .
Normas infringidas: Constituição Federal (art. 37, caput, c/c o art. 70, parágrafo único) , Lei 8.443/1992 (art. 8º) , Decreto-lei 200/1967 (art. 93) , Decreto 93.872/1986 (artigo 66) , Instrução Normativa 01/1997 STN (art. 20, caput) , Lei 4.320/1964 (arts. 61, 62 e 63) , termo de convênio (cláusula segunda, item II, alíneas 'a' e 'b') e demais normas legais e infralegais disciplinadoras das transferências de recursos federais.
	Data de ocorrência
	Valor histórico (R$) 

	17/3/2006
	185.281,43

	Cofre credor: Tesouro Nacional.
	Valor atualizado do débito (sem juros) em 30/9/2021: R$ 425.202,35.
	Responsável: Bertolino Marinho Madeira Campos
Conduta: não apresentar documentação necessária à comprovação da execução de serviços relativos à elaboração do projeto executivo objeto do Convênio 029/2005/MIN (Siafi 531006) .
	Nexo de causalidade: ao não apresentar documentação necessária à comprovação da execução dos serviços, o responsável não comprovou a boa e regular aplicação de recursos federais repassados no âmbito do Convênio 029/2005/MIN (Siafi 531006) , resultando em dano presumido ao erário.
	Culpabilidade: não há excludentes de ilicitude, de culpabilidade e de punibilidade; é razoável supor que o responsável tinha consciência da ilicitude de sua conduta; era exigível conduta diversa da praticada, qual seja, apresentar a documentação necessária à comprovação da realização dos serviços ligados à elaboração do projeto executivo objeto do Convênio 029/2005/MIN (Siafi 531006) .
Em cumprimento ao pronunciamento da unidade (peça 89) , foi efetuada a citação de Bertolino Marinho Madeira Campos, conforme delineado adiante:
	Comunicação: Ofício 56.770/2021-TCU/Seproc (peça 91) 
Data da Expedição: 1º/10/2021
Data da Ciência: 28/10/2021 (peça 92) 
Nome do recebedor: Daiane da Conceição e Silva
Observação: Ofício enviado para o endereço do responsável, conforme pesquisa de endereços no sistema da Receita Federal (peça 90) .
Fim do prazo para a defesa: 12/11/2021
	
Conforme Despacho de Conclusão das Comunicações Processuais (peça 94) , as providências inerentes à citação teriam sido concluídas. 
O responsável Bertolino Marinho Madeira Campos encaminhou suas alegações de defesa em 17/11/2021 (peça 93) .
ANÁLISE DOS PRESSUPOSTOS DE PROCEDIBILIDADE DA IN/TCU 71/2012
Avaliação de Viabilidade do Exercício do Contraditório e Ampla Defesa
Verifica-se que houve o transcurso de mais de dez anos desde o fato gerador sem que tenha havido a notificação dos responsáveis pela autoridade administrativa federal competente (art. 6º, inciso II, c/c o art. 19 da IN/TCU 71/2012, modificada pela IN/TCU 76/2016) , uma vez que o fato gerador da irregularidade sancionada ocorreu em 11/9/2011, e os responsáveis foram notificados sobre as irregularidades pela autoridade administrativa competente conforme abaixo:
Bertolino Marinho Madeira Campos, por meio do ofício acostado à peça 42, recebido em 11/12/2018, conforme AR (peça 45) .
CEC Engenharia e Consultoria S/S, responsável não notificado na fase interna.
Valor de Constituição da TCE 	
Verifica-se, ainda, que o valor atualizado do débito apurado (sem juros) em 1/1/2017 é de R$ 345.586,40, portanto superior ao limite mínimo de R$ 100.000,00, na forma estabelecida conforme os arts. 6º, inciso I, e 19 da IN/TCU 71/2012, modificada pela IN/TCU 76/2016. 
OUTROS PROCESSOS/DÉBITOS NOS SISTEMAS DO TCU COM OS MESMOS RESPONSÁVEIS
Informa-se que foram encontrados processos no Tribunal com os mesmos responsáveis:
	Responsável
	Processos

	CEC Engenharia e Consultoria S/S
	Processo 006.457/1999-1 (TCE, aberto) .

	Bertolino Marinho Madeira Campos
	Processo 014.246/2005-3 (TCE, aberto) ;
Processo 014.696/2009-0 (CBEX, encerrado, multa originária do TC Processo 008.658/2007-7) 
Processo 017.219/2006-8 (RA, encerrado) ; 
Processo 008.658/2007-7 (RL, encerrado, Implantação do Sistema Adutor do Sudeste Piauiense) 

A tomada de contas especial está, assim, devidamente constituída e em condição de ser instruída.
EXAME TÉCNICO			 
Da análise dos documentos presentes nos autos, verifica-se que Bertolino Marinho Madeira Campos (CPF: XXX.952.353-XX) e Antônio Avelino Rocha de Neiva (CPF: XXX.946.923-XX) eram as pessoas responsáveis pela gestão e execução dos recursos federais recebidos por meio do Convênio 029/2005/MIN, registro Siafi 531006, tendo o prazo final para apresentação da prestação de contas expirado em 10/11/2011. 
Apesar de o tomador de contas não haver incluído a CEC Engenharia e Consultoria S/S como responsável neste processo, após análise realizada sobre a documentação acostada aos autos, conclui-se que sua responsabilidade deve ser incluída, uma vez que há evidências de que tenha tido participação na irregularidade aqui verificada.
Apesar de o tomador de contas haver incluído Antônio Avelino Rocha de Neiva como responsável neste processo, após análise realizada sobre a documentação acostada aos autos, conclui-se que sua responsabilidade deve ser excluída, uma vez que não há evidências de que tenha tido participação na irregularidade aqui verificada.
O objeto conveniado, segundo o plano de trabalho sem data (peça 12) , que substituiu o plano de trabalho de 27/7/2005 (peça 3) , era composto pela elaboração de projetos, estudos e levantamento topográfico para viabilizar a construção da Barragem do Castelo no Rio Poty, no Município de Juazeiro do Piauí, que acumularia 2.636.950 m³ de água, fortalecendo a disponibilidade hídrica na região, com a perenização do rio, o abastecimento humano dos municípios circunvizinhos, bem como propiciando condições de irrigação em cerca de 40.000 hectares de áreas irrigáveis ao longo do curso do rio, a jusante do barramento. O preço orçado total foi de R$ 1.175.455,03 e os respectivos serviços foram assim discriminados:
 conclusão do projeto executivo de engenharia, correspondente a 20%, com orçamento estimado de R$ 185.281,43;
 projeto ambiental com EIA/RIMA, outorga da água e licença de instalação, com orçamento estimado de R$ 405.169,25;
 levantamento topográfico de 13.400 hectares e elaboração de cadastro com fins de desapropriação da área da bacia hidráulica da barragem, com orçamento estimado de R$ 395.474,20;
 estudo de sustentabilidade hídrica e operacional da barragem em atendimento à Agência Nacional de Águas (ANA) , com orçamento estimado de R$ 190.029,75.
O termo de adjudicação de 15/8/2008 (peça 25) registrou como vencedora da Tomada de Preços 13/2008 a empresa CEC - Engenharia e Consultoria S/S (CNPJ 00.083.159/0001-17) , para elaboração de estudos de viabilidade hídrica da Barragem de Castelo, cuja proposta de preços foi de R$ 190.029,75. A ordem de execução dos serviços foi emitida em 27/8/2008 (peça 26) .
O termo de homologação de 20/5/2004 (peça 27) registrou como vencedora da Tomada de Preços 12/2003 a empresa GOA-Gerenciamento e Operação de Água S/S Ltda. (CNPJ 03.275.136/999-00) , para elaboração do projeto ambiental com EIA/RIMA, outorga d'água e licença de instalação da Barragem Castelo, cuja proposta de preços foi de R$ 405.169,65. A ordem de execução dos serviços foi emitida em 21/2/2006 (peça 28) e o termo de recebimento definitivo dos serviços em 27/2/2008 (peça 24) .
Com relação à elaboração do projeto executivo, consta dos autos somente o edital da Tomada de Preços 002/2002-CEST/PLADM-GL/DNOCS (peça 1, pp. 70-143) . Na relação de pagamentos, identificou-se a realização da Tomada de Preços 13/2008, que teria favorecido a empresa CEC - Engenharia e Consultoria S/S (CNPJ 00.831.590/0001-17) . O termo de recebimento teria ocorrido em 18/5/2009 (peça 13, p. 8) .
Conforme prestações de contas apresentadas em 14/12/2006 (peça 9) , em 18/5/2009 (peça 13) e em 27/6/2014 (peças 19-30) , e respectivas relações de pagamentos (peça 9, p. 12; peça 13, p. 3; peça 21) , notas fiscais (peça 9, pp. 13-15; peça 13, pp. 13, 22, 32, 36-37, 43, 48, 54, 57, 63; peça 30) , ordens bancárias (peça 13, pp. 9-10, 16-17, 24, 31, 33, 34-35, 38-39, 44-45, 49-50, 55-56, 58-59; peça 29, pp. 1-2) e extratos bancários (peça 9, pp. 19-21; peça 13, pp. 65-83; peças 51-55) , as seguintes empresas foram beneficiadas com pagamentos, no montante de R$ 766.793,43:
	Beneficiado
	Nota Fiscal
	Data
	Medição
	Docum.
	Data
	Valor (R$) 

	CEC Enga
	600
	16/3/2006
	5ª - Proj. Executivo
	2006OB225/226
	17/3/2006
	130.592,77

	CEC Enga
	601
	16/3/2006
	6ª - Proj. Executivo
	2006OB227/228
	17/3/2006
	54.688,66

	GOA Ltda.
	11
	27/7/2006
	1ª - Proj. Ambiental
	2006OB1117/1118
	1/8/2006
	32.244,36

	GOA Ltda.
	13
	19/9/2006
	2ª - Proj. Ambiental
	2006OB01455/1456
	26/9/2006
	89.243,43

	CEC Enga
	11
	6/12/2006
	Atua. Fin. Proj. Executivo
	2006OB01686/1687
	18/12/2006
	23.885,42

	GOA Ltda.
	24
	11/4/2007
	3ª - Proj. Ambiental
	2007OB247/248
	13/4/2007
	89.243,43

	GOA Ltda.
	26
	6/7/2007
	3ª - Proj. Ambiental
	2007OB657/658
	23/7/2007
	29.941,70

	GOA Ltda.
	27
	31/8/2007
	 3ª e 4ª - Proj. Ambiental
	2007OB922/923
	19/9/2007
	126.923,90

	CEC Enga
	69
	20/11/2008
	1ª - Viab. Hídrica
	2008OB1777/1778
	24/12/2008
	57.008,93

	CEC Enga
	70
	20/11/2008
	2ª - Viab. Hídrica
	2008OB1775/1776
	24/12/2008
	76.011,90

	CEC Enga
	75
	3/2/2009
	3ª - Viab. Hídrica
	2009OB14/15
	5/2/2009
	18.000,00

	CEC Enga
	76
	3/2/2009
	3ª contrapartida - Viab. Hídrica
	2009OB36/37
	12/2/2009
	39.008,93

	TOTAL (R$) 
	766.793,43

Diferentemente do que informa a relação de pagamentos acima, não consta no extrato a emissão das ordens bancárias em 24/12/2008 (peça 52, pp. 21-22) , mas que elas teriam sido pagas em 5/2/2009 (peça 13, p. 79 ou peça 52, p. 23) , conforme depreende-se do extrato bancário informando ordem bancária no valor de R$ 151.020,83 (57.008,93 + 76.011,90 + 18.000,00) .
As notas fiscais 13 e 24, emitidas pela GOA Ltda., possuíam em seu corpo o mesmo valor de R$ 89.259,43 (peça 30, pp. 9-10) , enquanto na relação de pagamentos constam como sendo R$ 89.243,43.
Segundo a execução da receita e despesa (peça 13, p. 2) , assim elas foram contabilizadas:
	RECEITA
	DESPESA

		Data
	Valor (R$) 
		Valor (R$) 

	União
	20/12/2005
	414.651,81
	Pagamentos
	766.793,43

		2/9/2004
	247.898,60
	Saldo
	3.263,17

	Aplicação financeira
		68.950,63
		
	Contrapartida
		38.555,56
		
	TOTAL (R$) 
	770.056,60
		770.056,60

Nos termos do Relatório de Execução Físico-Financeira (peça 20) , foram realizados financeiramente os seguintes serviços previstos:
	Serviço
	Concedente
	Executor
	Total

	Conclusão do projeto executivo (20%) 
	185.281,42
	0,00
	185.281,42

	Projeto Ambiental
	337.655,12
	29.941,70
	367.596,82

	Estudo de sustentabilidade hídrica
	174.906,26
	39.008,93
	213.915,19

	TOTAL (R$) 
	697.842,80
	68.950,63
	766.793,43

Conforme GRU, em 6/6/2013, foi recolhido ao Tesouro Nacional o saldo existente na conta corrente específica do ajuste, no valor de R$ 4.003,19 (peça 23 e peça 53, p. 12) .
O Parecer Técnico PRS-02/2015/CGAPR, de 9/2/2015 (peça 32) , opinou pela aprovação dos valores aplicados no projeto ambiental (R$ 367.596,82) e no estudo de sustentabilidade hídrica (R$ 213.915,19) , no total de R$ 581.512,01; e pela reprovação do valor de R$ 185.281,42, referente à conclusão do projeto executivo (20%) .
A glosa fundamentou-se no fato de que não foi possível atestar a execução de 20% do que faltava para concluir o projeto executivo, pois os relatórios de projeto executivo apresentados possuíam data anterior à formalização do convênio e não se comprovou quais complementos ao projeto foram executados durante a vigência do ajuste.
A Informação Financeira 001/2018/DTCE/SECEX/MI, de 5/2/2019 (peça 40) , além da glosa técnica de R$ 185.281,42, apresentou o seguinte demonstrativo de débito:
	Data
	Débito/crédito
	Valor (R$) 
	Item

	12/12/2005
	Débito
	185.281,42
	Glosa técnica

	16/4/2007
	Débito
	19,00
	Tarifa bancária

	17/4/2007
	Débito
	223,14
	Juros Bancários

	17/4/2007
	Débito
	10,97
	Tarifa bancária

	1/11/2008
	Débito
	0,79
	Juros bancários

	5/6/2013
	Crédito
	4.003,19
	Recolhimento

Considere-se que somente a partir desta informação financeira foi que se concluiu pelas glosas dos pagamentos de juros e tarifas bancárias, mais de 11 anos após a ocorrência dos fatos geradores.
Com relação aos pagamentos de tarifas bancárias, não se aplicando aos juros pagos, há entendimento dessa Corte de que não cabe imputação de débito à convenente em razão de despesas bancárias decorrentes da simples utilização de serviços bancários necessários e inevitáveis para a manutenção da conta corrente específica e execução do objeto do convênio, que não sejam consequência de comportamento inadequado do titular da conta corrente. A título de exemplos, os Acórdão 6197/2016-TCU-Primeira Câmara, 2508/2018-TCU-2ª Câmara e 8.176/2021-1ª Câmara.
Quanto aos pagamentos de juros bancários, considerando a baixa materialidade do montante histórico (R$ 223,93) e o fato do beneficiário, o Banco do Brasil, ser um banco público, aplica-se o princípio da bagatela para excluir estes valores do cômputo do débito.
Quanto à glosa técnica, o respectivo débito corresponde aos pagamentos efetuados à empresa CEC - Engenharia e Consultoria S/S, que supostamente teria vencido a Tomada de Preços 13/2008, já identificados na tabela do item 21, a seguir transcrito:
	Beneficiado
	Nota Fiscal
	Data
	Medição
	Docum.
	Data
	Valor (R$) 

	CEC Enga
	600
	16/3/2006
	5ª - Proj. Executivo
	2006OB225/226
	17/3/2006
	130.592,77

	CEC Enga
	601
	16/3/2006
	6ª - Proj. Executivo
	2006OB227/228
	17/3/2006
	54.688,66

	Total (R$) 
	185.281,43

Neste caso, não haverá crédito pelo recolhimento do saldo dos recursos existentes na conta específica e não utilizados.
Avaliação de Viabilidade do Exercício do Contraditório e Ampla Defesa
Preliminarmente, registre-se que o convênio foi firmado em 30/9/2005 e vigeu até 11/9/2011. A TCE, por sua vez, foi instaurada no âmbito do Ministério do Desenvolvimento Regional em 29/4/2019.
A empresa contratada CEC - Engenharia e Consultoria S/S não foi notificada até a presente data sobre a irregularidade de ter recebido recursos do ajuste em apreço sem a contraprestação dos serviços acordada, passados mais de 15 anos dos pagamentos irregulares efetuados em 17/3/2006.
Diante dessas situações, considerando o prejuízo ao direito ao contraditório e à ampla defesa, pode-se concluir, desde logo, em exame sumário, que as presentes contas devem ser arquivadas com relação a esta responsável, sem julgamento de mérito.
O arquivamento tem fulcro na aplicação e interpretação dos artigos 6º e 19, caput, da IN 71/2012, que preveem tal medida para os processos em tramitação no Tribunal, ainda pendentes de citação válida, em que haja transcorrido prazo superior a dez anos entre a data provável de ocorrência do dano e a primeira notificação dos responsáveis pela autoridade administrativa competente.
De fato, no presente caso destes autos, estão configurados os requisitos essenciais ao arquivamento, quais sejam o prazo superior a dez anos para primeira notificação ao responsável, e a tramitação no Tribunal de processo de tomada de contas especial ainda pendente de citação válida.
O entendimento do Tribunal, que deu origem a esse dispositivo regulamentar, é de que tal decurso de tempo, maior que dez anos, praticamente inviabiliza o pleno exercício do direito à ampla defesa, tendo em vista a dificuldade de se reconstituir os fatos e de se obter os documentos necessários para comprovar a boa e regular aplicação dos recursos.
Das alegações de defesa
Preliminarmente, o defendente alega que a ausência de documentos comprovadores da execução dos serviços relativos à elaboração do projeto executivo objeto do Convênio 029/2005/MIN, estaria diretamente relacionada à prestação de contas, e, considerando que o prazo final para sua apresentação ocorreu em 11/9/2011, esta seria a data do fato gerador da irregularidade.
Assim, considerando que o defendente foi titular da Secretaria de Infraestrutura do Estado do Piauí no período de 1/1/2003 a 15/4/2007, conclui que 'não pode ser responsabilizado por irregularidade que teria se completado em 2011, quer isto tenha ocorrido em 11/09/2011, quer em 10/11/2011'.
Na sequência, questiona a data da ocorrência do fato gerador que ensejou a glosa técnica do valor de R$ 185.281,43, como sendo 16/3/2006 ou 17/3/2006, correspondente ao pagamento pela conclusão do projeto executivo à empresa CEC - Engenharia, que teria emitido as Notas Fiscais 600 e 601. 
Registra, ainda, o 'equívoco na tabela que compõe o item 30 da peça 87, erro que se verifica na primeira linha da coluna 'Data', onde está apontado que a glosa técnica seria referente à data de 12/12/2015'. Esta seria a data de emissão da Ordem Bancária 2005OB902222 pela União, que liberou a primeira parcela dos recursos conveniados.
Ao considerar que a irregularidade teria se verificado em 17/3/2006 e que o defendente somente foi notificado em 11/12/2018, mais de 12 anos decorridos, aduz que 'é inegavelmente aplicável ao caso presente a mesma medida já aplicada à CEC - Engenharia e Consultoria S/S', de prejuízo ao direito ao contraditório e à ampla defesa, pois não seria razoável 'deixar de reconhecer iguais prejuízos sofridos pelo pagador dos recursos - o ora Defendente - visto que a data de pagamento é a mesma do recebimento; e considerando que, para as duas partes, transcorreram mais de dez anos da irregularidade até o chamamento para o processo'.
Análise
Com relação ao argumento de que somente no prazo final para apresentação da prestação de contas, em 11/9/2011, é que seria concretizada a irregularidade, não merece guarida, ante os fundamentos a seguir expendidos.
44.	Constatou-se no convênio em análise que o responsável em apreço efetuou pagamentos sem a devida comprovação da execução física da conclusão do projeto executivo da Barragem do Castelo, conforme demonstrado nos itens 29 e 35 desta instrução.
45.	Como regra, o pagamento feito pela Administração é devido somente após o cumprimento da obrigação pelo particular, por determinação do art. 62 da Lei 4.320/1964. A antecipação de pagamentos é prática que deve ser rejeitada no âmbito do serviço público, para evitar beneficiamentos ilícitos e possibilitar a verificação do cumprimento do serviço contratado, antes do efetivo desembolso.
46.	A legislação acerca da execução dos contratos administrativos não autoriza, ainda que com prestação de garantias, pagamento de parcela contratual sem o adimplemento da correspondente obrigação contratual. Pela análise da letra 'a' do inciso XIV do art. 40 da Lei 8.666/1993, c/c o § 3º desse mesmo artigo, fica evidenciado que a lei distinguiu na execução contratual dois momentos distintos e logicamente ordenados: a data do adimplemento de cada parcela e a data do correspondente pagamento, sendo que esta não deve distar 30 dias daquela.
47.	Também tratando da matéria, os artigos 61, 62 e 63 da Lei 4.320/1964 determinam que o pagamento da despesa só poderá ser efetuado quando ordenado após a sua regular liquidação, vedando expressamente a inversão da ordem 'adimplemento-pagamento'. A Lei 4.320 admite, no entanto, em caso de parcelamento da execução, que o pagamento também seja feito nas correspondentes parcelas, segundo cronograma previsto em edital.
48.	Dessa forma, antes de se efetuar qualquer pagamento, é necessária a exigência de todos os documentos pertinentes à comprovação do serviço prestado ou da entrega do bem, de modo a evitar pagamentos sem sua regular liquidação.
49. 	Nessa direção é a jurisprudência do Tribunal: Acórdão 3524/2010-TCU-Segunda Câmara, REL. ANDRÉ DE CARVALHO; 516/2009-TCU-Plenário, rel. RAIMUNDO CARREIRO; 3.079/2009-TCU-1ª   Câmara, rel. AUGUSTO NARDES;  4.772/2009-TCU-2ª Câmara, rel. AROLDO CEDRAZ; 532/2008-TCU-1ª Câmara, rel. MARCOS BEMQUERER; 1.224/2008-TCU-Plenário, rel. VALMIR CAMPELO; 2.571/2008-TCU-1ª Câmara, rel. MARCOS VINICIOS VILAÇA; 3.624/2008-TCU-1ª Câmara, rel. AUGUSTO NARDES; 2.204/2007-TCU-Plenário, rel. RAIMUNDO CARREIRO;  346/2005-TCU-2ª Câmara, rel. UBIRATAN AGUIAR; 6.230/2014-TCU-2ª Câmara, rel. MARCOS BEMQUERER; 7.575/2015-TCU-1ª Câmara, rel. BENJAMIN ZYMLER e 337/2019-TCU-Plenário, rel. AUGUSTO NARDES.
50.	Assim, a ocorrência de pagamentos sem a devida comprovação da execução dos serviços ou da entrega do material configura irregularidade grave, por afrontar os dispositivos legais sobre o tema.
51.	Relativamente ao argumento do prejuízo ao direito ao contraditório e à ampla defesa, como já relatado nos itens 44 e 45 desta instrução, registre-se que o convênio foi firmado em 30/9/2005 e vigeu até 11/9/2011. A TCE, por sua vez, foi instaurada no âmbito do Ministério do Desenvolvimento Regional em 29/4/2019.
52.	O responsável Bertolino Marinho Madeira Campos somente foi notificado por meio do ofício acostado à peça 42, recebido em 11/12/2018, conforme AR (peça 45) , passados mais de 12 anos dos pagamentos irregulares efetuados em 17/3/2006.
53.	De fato, no presente caso destes autos, nos termos do art. 6º, inciso II, c/c o art. 19 da IN/TCU 71/2012, estaria em tese configurado o primeiro requisito essencial ao arquivamento, qual seja o prazo superior a dez anos para primeira notificação ao responsável, mas não o segundo requisito, pois já ocorreu a citação válida do responsável em apreço.
54.	Entretanto, mesmo o transcurso do lapso de dez anos para dispensa de instauração da tomada de contas especial, nos termos do art. 6º, inciso II, c/c o art. 19 da IN/TCU 71/2012, apesar de admitido em tese, precisa ser avaliado em confronto com os elementos disponíveis em cada caso, com o objetivo de verificar se houve, de fato, prejuízo ao pleno exercício do contraditório e da ampla defesa.
55.	No presente caso, verifica-se que há, de fato, possibilidade de reconstituição do quadro que sustenta a imputação de débito ao responsável, conforme evidências acostadas aos autos, pois seria facilmente comprovável a execução da conclusão do projeto executivo da Barragem Castelo no Município de Juazeiro do Piauí, pois constitui-se de documento de inerente materialidade e de fácil obtenção; e quiçá, se foi levada a efeito, seria fácil comprovar-se a execução da própria barragem com fundamento neste projeto executivo. Portanto, resta clara a existência de elementos capazes de elidir suposto comprometimento ao exercício do direito de defesa em face do longo tempo decorrido entre os fatos e a instauração   desta tomada de contas especial.
56.	Em casos semelhantes, nos quais resta evidenciada ausência de prejuízo ao direito de defesa, a jurisprudência desta Corte tem reiterado que o art. 6º, inciso II, c/c o art. 19 da IN/TCU 71/2012, não  tem aplicação  automática  em face  do simples  transcurso do prazo  de dez anos da citação, preponderando a imputação de débito, caso demonstrada  a ausência  de prejuízo  ao exercício do contraditório e da ampla defesa (Acórdão 2511/2015-TCU-Plenário, rel. ANDRÉ DE CARVALHO; 2.630/2015-TCU-2ª Câmara, rel. AUGUSTO NARDES; 3.535/2015-TCU-2ª Câmara, rel. AUGUSTO NARDES;  9.570/2015-TCU-2ª Câmara, rel. AUGUSTO NARDES;  444/2016-TCU-2ª Câmara, rel. AUGUSTO NARDES; 2.024/2016-TCU-2ª  Câmara, rel. ANA ARRAES; 2.917/2018-TCU-Plenário, rel. BENJAMIN ZYMLER  e  2.291/2019-TCU-2ª Câmara, rel. ANDRÉ DE CARVALHO, dentre outros) .
57.	Quanto à dispensa de citação da empresa contratada CEC Engenharia, registre-se que esta responsável não foi notificada na fase interna desta TCE, o que ensejou a conclusão do prejuízo ao contraditório e à ampla defesa. Além disso, é consagrado nesta Corte de Contas o entendimento de que não há necessidade de chamamento no processo de controle externo de todos os corresponsáveis por débitos perante o erário, porquanto o instituto da solidariedade passiva é benefício conferido pelo legislador ordinário ao credor, que pode exigir de um ou de alguns dos devedores, parcial ou totalmente, o pagamento da integralidade da dívida, bem como renunciar à solidariedade em favor de um, de alguns ou de todos os devedores, sem prejuízo do direito do devedor que satisfaz a dívida por inteiro de exigir de cada um dos codevedores a sua quota (Acórdão 3320/2015-TCU-Plenário, relatado pelo Ministro José Múcio Monteiro, Acórdão 1337/2017-TCU-Plenário, relatado pela Ministra Ana Arraes) .
58.	Assim, ante a ausência de provas aptas a demonstrar o prejuízo à ampla defesa, as irregularidades presentes nestes autos constituem motivo suficiente para proposta de julgamento destas contas pela irregularidade, com a consequente imputação de débito.
Prescrição da Pretensão Punitiva
59.	Vale ressaltar que a pretensão punitiva do TCU, conforme Acórdão 1441/2016-TCU-Plenário, Relator Min. Benjamin Zymler, que uniformizou a jurisprudência acerca dessa questão, subordina-se ao prazo geral de prescrição indicado no art. 205 do Código Civil, que é de dez anos, contado da data de ocorrência da irregularidade sancionada, nos termos do art. 189 do Código Civil, sendo este prazo interrompido pelo ato que ordenar a citação, a audiência ou a oitiva dos responsáveis.
60.	No caso em exame, ocorreu a prescrição, uma vez que a irregularidade sancionada ocorreu em 17/3/2006 e o ato de ordenação da citação ocorreu em 1º/10/2021 para o responsável remanescente.
CONCLUSÃO
61.	Em face da análise promovida na seção 'Exame Técnico', verifica-se que o responsável Bertolino Marinho Madeira Campos não logrou comprovar a boa e regular aplicação dos recursos contestados. 
62.	Verifica-se também que houve a prescrição da pretensão punitiva, conforme análise já realizada.
63.	Tendo em vista que não constam dos autos elementos que permitam reconhecer a boa-fé do responsável, sugere-se que as suas contas sejam julgadas irregulares, nos termos do art. 202, § 6º, do Regimento Interno do TCU, com a imputação do débito atualizado monetariamente e acrescido de juros de mora, nos termos do art. 202, § 1º do Regimento Interno do TCU, descontado o valor eventualmente recolhido.
PROPOSTA DE ENCAMINHAMENTO
64.	Diante do exposto, submetemos os autos à consideração superior, propondo ao Tribunal:
julgar irregulares, nos termos dos arts. 1º, inciso I, 16, inciso III, alíneas 'b' e 'c', da Lei 8.443/1992, c/c os arts. 19 e 23, inciso III, da mesma Lei, as contas do responsável Bertolino Marinho Madeira Campos (CPF: XXX.952.353-XX) , condenando-o ao pagamento da importância a seguir especificada, atualizada monetariamente e acrescida dos juros de mora, calculados a partir da data discriminada até a data da efetiva quitação do débito, fixando-lhe o prazo de quinze dias, para que comprove, perante o Tribunal, o recolhimento da referida quantia aos cofres do Tesouro Nacional, nos termos do art. 23, inciso III, alínea 'a', da citada lei, c/c o art. 214, inciso III, alínea 'a', do Regimento Interno do TCU.  
	Débito relacionado ao responsável Bertolino Marinho Madeira Campos (CPF: XXX.952.353-XX) :
	Data de ocorrência
	Valor histórico (R$) 

	17/3/2006
	185.281,43

autorizar, desde logo, a cobrança judicial da dívida, caso não atendida a notificação, na forma do disposto no art. 28, inciso II, da Lei 8.443/1992;
autorizar também, desde logo, se requerido, com fundamento no art. 26 da Lei 8.443, de 1992, c/c o art. 217, §§ 1º e 2º, do Regimento Interno do TCU, o parcelamento da dívida em até 36 parcelas, incidindo, sobre cada parcela, corrigida monetariamente, os correspondentes acréscimos legais, fixando-lhe o prazo de quinze dias, a contar do recebimento da notificação, para comprovar, perante o Tribunal, o recolhimento da primeira parcela, e de trinta dias, a contar da parcela anterior, para comprovar os recolhimentos das demais parcelas, devendo incidir, sobre cada valor mensal, atualizado monetariamente, os juros de mora devidos, no caso do débito, na forma prevista na legislação em vigor, alertando o responsável de que a falta de comprovação do recolhimento de qualquer parcela importará o vencimento antecipado do saldo devedor, nos termos do § 2º do art. 217 do Regimento Interno deste Tribunal; 
enviar cópia do acórdão a ser prolatado à Procuradoria da República no Estado do Piauí, nos termos do § 3º do art. 16 da Lei 8.443/1992, c/c o § 7º do art. 209 do Regimento Interno do TCU, para adoção das medidas cabíveis; e
enviar cópia do acórdão que vier a ser proferido ao Ministério do Desenvolvimento Regional e aos responsáveis, para ciência;
informar à Procuradoria da República no Estado do Piauí, ao Ministério do Desenvolvimento Regional e ao responsável que a presente deliberação, acompanhada do Relatório e do Voto que a fundamenta, está disponível para a consulta no endereço www.tcu.gov.br/acordaos, além de esclarecer que, caso requerido, o TCU poderá fornecer sem custos as correspondentes cópias, de forma impressa; e
informar à Procuradoria da República no Estado do Piauí que, nos termos do parágrafo único do art. 62 da Resolução TCU 259/2014, os procuradores e membros do Ministério Público credenciados nesta Corte podem acessar os presentes autos de forma eletrônica e automática, ressalvados apenas os casos de eventuais peças classificadas como sigilosas, as quais requerem solicitação formal."
2.	Divergindo da proposta de encaminhamento, o Ministério Público junto ao TCU, representado pela Procuradora-Geral Cristina Machado da Costa e Silva, apresentou o seguinte parecer:
"Cuidam os presentes autos de tomada de contas especial (TCE) instaurada pelo Ministério do Desenvolvimento Regional, em desfavor dos Senhores Bertolino Marinho Madeira Campos (gestão de 1/1/2003 a 15/4/2007) e Antônio Avelino Rocha de Neiva (gestão de 16/4/2007 a 31/12/2010) , ex-Secretários de Infraestrutura do Estado do Piauí, em razão da não comprovação da regular aplicação dos recursos repassados por meio do Convênio 0029/2005/MIN (Siafi 531006) , firmado entre o Ministério da Integração Nacional e o Governo do Estado do Piauí, que tinha por objeto a 'conclusão do projeto executivo e a elaboração de estudos ambientais e de viabilidade hídrica da Barragem Castelo, no Município de Juazeiro do Piauí'.
2.	O ajuste foi firmado no valor global de R$ 1.175.919,04, sendo R$ 997.459,72 à conta da concedente e R$ 178.459,32 referentes à contrapartida do convenente. Sua vigência compreendeu o período de 30/9/2005 a 11/9/2011, com prazo para apresentação da prestação de contas em 10/11/2011. Os repasses federais totalizaram R$ 662.550,41, e foram efetuados por meio de duas ordens bancárias, em 20/12/2005 (R$ 414.651,81) e 4/7/2007 (R$ 247.898,60) .
3.	A prestação de contas final foi enviada em 27/6/2014 (peças 19-30) . Após a análise dos documentos, foi emitido o Parecer Técnico PRS-02/2015/CGAPR, de 9/2/2015 (peça 32) , que opinou: i) pela aprovação dos valores aplicados no projeto ambiental (R$ 367.596,82) e no estudo de sustentabilidade hídrica (R$ 213.915,19) ; e, ii) pela reprovação da parcela de R$ 185.281,42, relativa à conclusão do projeto executivo (20%) , pois não foi possível atestar a execução da etapa, uma vez que os relatórios fornecidos possuíam data anterior à formalização do convênio e não houve a apresentação dos complementos ao projeto que deveriam ter sido realizados durante a vigência do ajuste.
4.	Na instrução preliminar dos autos (peças 75-77) , de 16/6/2021, a Unidade Técnica propôs a citação apenas do Senhor Antônio Avelino Rocha de Neiva, pelo dano de R$ 151.020,83 (5/2/2009) , em razão da ausência de documentos comprobatórios da execução física do projeto executivo da Barragem do Castelo. A empresa contratada CEC - Engenharia e Consultoria S/S, beneficiada pelos pagamentos, não foi chamada aos autos com base nas seguintes considerações da SecexTCE (peça 75, p. 6) :
'30. Preliminarmente, registre-se que o convênio foi firmado em 30/9/2005 e vigeu até 11/9/2011. A TCE, por sua vez, foi instaurada no âmbito do Ministério do Desenvolvimento Regional em 29/4/2019.
31. A empresa contratada CEC - Engenharia e Consultoria S/S não foi notificada até a presente data sobre a irregularidade de ter recebido recursos do ajuste em apreço sem a contraprestação dos serviços acordada, passados mais de 12 anos dos pagamentos irregulares efetuados em 5/2/2009.
31.1. Diante dessas situações, considerando o prejuízo ao direito ao contraditório e à ampla defesa, pode-se concluir, desde logo, em exame sumário, que as presentes contas devem ser arquivadas com relação a esta responsável, sem julgamento de mérito.
31.2. O arquivamento tem fulcro na aplicação e interpretação dos artigos 6º e 19, caput, da IN 71/2012, que preveem tal medida para os processos em tramitação no Tribunal, ainda pendentes de citação válida, em que haja transcorrido prazo superior a dez anos entre a data provável de ocorrência do dano e a primeira notificação dos responsáveis pela autoridade administrativa competente.
31.3. De fato, no presente caso destes autos, estão configurados os requisitos essenciais ao arquivamento, quais sejam o prazo superior a dez anos para primeira notificação ao responsável, e a tramitação no Tribunal de processo de tomada de contas especial ainda pendente de citação válida.
31.4. O entendimento do Tribunal, que deu origem a esse dispositivo regulamentar, é de que tal decurso de tempo, maior que dez anos, praticamente inviabiliza o pleno exercício do direito à ampla defesa, tendo em vista a dificuldade de se reconstituir os fatos e de se obter os documentos necessários para comprovar a boa e regular aplicação dos recursos.' (grifos nossos) 
5.	Analisadas as alegações de defesa apresentadas pelo Senhor Antônio Avelino Rocha de Neiva, a Unidade Técnica concluiu por afastar sua responsabilidade, pois o débito apurado, relativo à elaboração do projeto executivo, compreende valores pagos em 17/3/2006 - portanto, durante a gestão do Senhor Bertolino Marinho Madeira Campos (peça 87) . Assim, foi realizada nova citação nos autos, dirigida ao responsável pela gestão no período de 1/1/2003 a 15/4/2007, com dano correspondente ao montante de R$ 185.281,43.
6.	Em atenção à sua notificação, o Senhor Bertolino Marinho Madeira Campos, entre outras alegações, sustenta que lhe deve ser concedido mesmo tratamento dado à empresa CEC - Engenharia e Consultoria S/S, com reconhecimento de prejuízo ao exercício da ampla defesa, pois os pagamentos reprovados datam de 17/3/2006, e somente foi notificado pela primeira vez, na fase interna, mais de doze anos depois, em 11/12/2018.
7.	Relativamente à viabilidade de exercer seu contraditório, a Unidade Técnica entendeu que, diferentemente da situação da empresa, dada a existência de citação válida do responsável, não foram preenchidos os requisitos do art. 6º, inciso II, c/c o art. 19 da IN/TCU 71/2012, necessários para fundamentar o arquivamento dos autos sem julgamento de mérito.
8.	Outrossim, a SecexTCE acrescentou que, a despeito do decurso de doze anos entre os pagamentos reprovados e a primeira notificação recebida pelo responsável, no presente caso concreto, 'há, de fato, possibilidade de reconstituição do quadro que sustenta a imputação de débito ao responsável, conforme evidências acostadas aos autos, pois seria facilmente comprovável a execução da conclusão do projeto executivo da Barragem Castelo no Município de Juazeiro do Piauí' (peça 95, p. 10) . Isso porque o projeto executivo constitui-se de documentação de inerente materialidade e fácil obtenção, e seu confronto com a obra edificada da própria barragem demonstraria sua execução.
9.	Tendo em vista tais considerações, a Unidade Técnica, em pareceres uniformes (peças 95 a 97) , rejeita as alegações de defesa do Senhor Bertolino Marinho Madeira Campos, e propõe julgar suas contas irregulares, imputar-lhe o débito pela parcela apurada, mas não aplicar a penalidade de multa, dado que a pretensão punitiva estaria prescrita, nos termos do Acórdão 1441/2016-TCU-Plenário.
10.	Com as devidas vênias, divergimos da proposta de encaminhamento alvitrada pela Unidade Técnica, pelas razões que passamos a expor.
11.	Entendemos, diferentemente do que concluiu a SecexTCE, que se faz presente o contexto circunstancial à caracterização de prejuízo à ampla defesa, cuja avaliação é voltada a perscrutar a capacidade de produção de provas para o pleno exercício do contraditório pelos responsáveis.
12.	Sobre esse aspecto, convém ressaltar que, ao caso em tela, aplica-se a IN/TCU 71/2012, cujos arts. 6.º, caput e inciso II, e 19, preveem, salvo determinação em contrário, a dispensa de instauração dos processos de tomada de contas especial - ou seu arquivamento quando já constituído e em tramitação no Tribunal, mas pendente de citação válida -, nos casos de transcurso do prazo de dez anos desde a data de ocorrência do dano.
13.	No que concerne à garantia de ampla defesa, a jurisprudência do Tribunal é no sentido de que o mero decurso de tempo não é suficiente, por si só, para caracterizar prejuízo ao contraditório e obter o consequente arquivamento do processo sem exame de mérito. Para tanto, deve-se levar em conta a natureza das irregularidades que fundamentam o dano, e eventuais dificuldades associadas à produção das provas, de modo a evidenciar inequivocamente a inviabilidade de defesa.
14.	Muito embora a execução de projeto executivo produza material tangível apto a comprovar a regularidade de sua despesa, houve o reconhecimento de prejuízo ao direito à ampla defesa da empresa que recebeu os valores pela sua elaboração. Portanto, concluiu-se que a própria detentora dos direitos autorais do objeto que ensejou o débito, passados mais de dez anos, não tinha condições de estabelecer contraditório para demonstrar que fez jus aos pagamentos percebidos.
15.	Assim, a nosso ver, assiste mais razão ao responsável na alegação de que se encontra prejudicado no seu direito de ter o adequado contraditório, uma vez que sua responsabilidade está associada ao cargo público que ocupava à época. Passados mais de dez anos, já na condição de ex-gestor, amplia-se a dificuldade em obter junto aos órgãos estaduais o material probatório necessário, pois se encontra na dependência de terceiros pela guarda adequada da respectiva documentação por um longo período, cuidado esse que nem sempre é observado no trato dos registros públicos.
16.	Embora o Senhor Bertolino Marinho Madeira Campos não tenha, de fato, em sua defesa, discorrido de forma explícita e detalhada sobre as eventuais dificuldades em obter, nesta oportunidade, elementos comprobatórios necessários ao esclarecimento do débito, consideramos que a ele deva ser dado igual tratamento concedido à CEC - Engenharia e Consultoria S/S. Tal reconhecimento se faz por medida de justiça, uma vez que não se vislumbra embasamento para a adoção de diferentes desfechos neste caso concreto. Muito embora para o ex-Secretário de Infraestrutura exista citação válida nos autos, a sua notificação pela primeira vez, ainda na fase interna da TCE, ocorreu doze anos depois dos fatos questionados, o que já seria suficiente para se ponderar a viabilidade de levar adiante a sua citação no âmbito do controle externo. Além disso, como já ressaltamos, é mais difícil juntar elementos probatórios a quem não tem mais acesso à documentação necessária do que ao próprio agente responsável pela elaboração desse material.
17.	Desse modo, diante das possíveis dificuldades ao pleno exercício da defesa - com comprometimento da produção de provas pelo decurso de prazo superior a dez anos desde a ocorrência dos fatos inquinados -, e do desfecho concedido à empresa que recebeu os pagamentos questionados, entendemos cabível aplicar ao Senhor Bertolino Marinho Madeira Campos a proposta de arquivamento dos autos sem julgamento de mérito.
18.	Outrossim, não obstante o longo período transcorrido entre a execução do objeto associado ao débito (2006) e a respectiva instauração desta TCE (2018) indicar a premência do exame desse instituto a este caso concreto, nos absteremos de efetuar tal análise, por entendermos despicienda nesta oportunidade. Isso porque a nossa proposta de imediato arquivamento dos autos denota que não consideramos haver possibilidade futura de abertura do contraditório. Logo, não vislumbramos necessidade de avaliar questão prejudicial de mérito (prescrição) que opera contra a Administração, em favor da parte, cabendo apenas o registro de divergência quanto aos fundamentos empregados pela SecexTCE acerca da prescrição.
19.	Sobre o exame atinente a esse instituto, temos defendido reiteradamente que deve estar pautado nas disposições contidas na Lei 9.873/1999, e não nos termos do Acórdão 1441/2016-TCU-Plenário, o qual foi utilizado como fundamento pela SecexTCE, e cujo emprego para embasar a avaliação da prescrição nos processos de controle externo em andamento no Tribunal consideramos já estar superado. Nosso posicionamento acerca do tema decorre de recente mudança jurisprudencial, consubstanciada na repercussão geral admitida pelo Supremo Tribunal Federal (STF) no Recurso Extraordinário 636.886 (Tema 899) . A decisão do julgamento foi publicada em 20/4/2020, enunciando-se a tese de que 'é prescritível a pretensão de ressarcimento ao erário fundada em decisão de Tribunal de Contas'.
20.	Diante do exposto, e com as vênias por divergir da Unidade Técnica, esta representante do Ministério Público manifesta-se no sentido de arquivar o processo, sem julgamento de mérito das contas do Senhor Bertolino Marinho Madeira Campos, nos termos dos arts. 169, inciso VI, e 212 do RI/TCU, por ausência de pressuposto de desenvolvimento válido e regular do processo."
	É o relatório.

Danielle Maria de Sousa Assunção (7707/OAB-PI), Valber de Assunção Melo (1934/OAB-PI) e outros, representando Antônio Avelino Rocha de Neiva.

TOMADA DE CONTAS ESPECIAL. ELABORAÇÃO DE PROJETO EXECUTIVO E DE ESTUDOS AMBIENTAIS DE UMA BARRAGEM. LONGO TEMPO DECORRIDO DESDE OS FATOS. AUSÊNCIA DOS PRESSUPOSTOS DE CONSTITUIÇÃO E DESENVOLVIMENTO REGULAR DO PROCESSO. ARQUIVAMENTO DO PROCESSO EM RELAÇÃO A DOIS RESPONSÁVEIS. EXCLUSÃO DO OUTRO RESPONSÁVEL DA RELAÇÃO PROCESSUAL.

TOMADA DE CONTAS ESPECIAL (TCE)

Secretaria de Controle Externo de Tomada de Contas Especial (SecexTCE)

Em exame tomada de contas especial instaurada pelo Ministério do Desenvolvimento Regional em nome de Bertolino Marinho Madeira Campos (gestão de 1/1/2003 a 15/4/2007) e Antônio Avelino Rocha de Neiva (gestão de 16/4/2007 a 31/12/2010) , ex-Secretários de Infraestrutura do Estado do Piauí, em razão da não comprovação da regular aplicação dos recursos repassados por meio do Convênio n.º 0029/2005/MIN (Siafi 531006) , firmado entre o Ministério da Integração Nacional e o Governo do Estado do Piauí, que tinha por objeto a "conclusão do projeto executivo e a elaboração de estudos ambientais e de viabilidade hídrica da Barragem Castelo, no Município de Juazeiro do Piauí".
2.	Na instrução preliminar dos autos (peças 75-77) , de 16/6/2021, a Unidade Técnica propôs a citação apenas do Senhor Antônio Avelino Rocha de Neiva, pelo dano de R$ 151.020,83 (5/2/2009) , em razão da ausência de documentos comprobatórios da execução física do projeto executivo da Barragem do Castelo. A empresa contratada CEC - Engenharia e Consultoria S/S, beneficiada pelos pagamentos, não foi chamada aos autos por não ter sido notificada até então, decorridos mais de doze anos das irregularidades, o que poderia ocasionar prejuízos à sua defesa.
3.	Analisadas as alegações de defesa de Antônio A. R. de Neiva, a unidade técnica concluiu por afastar sua responsabilidade, pois o débito apurado compreende valores pagos na gestão de seu antecessor, Bertolino Marinho Madeira Campos, o que motivou a citação desse responsável. Nas suas alegações de defesa, este gestor argumenta que deve receber o mesmo tratamento concedido à empresa, com o reconhecimento do prejuízo à ampla defesa, uma vez que os pagamentos inquinados datam de 2006, e ele foi notificado pela primeira vez, na fase interna, apenas em 2018, mais de 12 anos depois.
4.	Enquanto a unidade técnica defende que haveria viabilidade para o responsável exercer o contraditório - uma vez que foi citado validamente e o projeto executivo seria documento de fácil obtenção -, o MPTCU discorda desse posicionamento, por entender que, como houve o reconhecimento do prejuízo à ampla defesa da empresa que teria elaborado o projeto, mais razão ainda teria o responsável em alegar dificuldades para obter o documento, visto que dependeria de terceiros para obter o material, cuja guarda adequada por todo o período transcorrido é incerta.
5.	Acompanho o posicionamento defendido pelo MPTCU, cujos fundamentos incorporo a estas razões de decidir, sem prejuízo de acrescentar breves comentários.
6.	Como já foi mencionado, o Sr. Bertolino Campos foi notificado pela primeira vez, na fase interna, mais de 12 anos depois das ocorrências tidas por irregulares. Como se sabe, o transcurso de prazo superior a dez anos entre a data provável de ocorrência do dano e a primeira notificação dos responsáveis pela autoridade administrativa competente é causa para dispensa de instauração de TCE, a teor da IN TCU 71/2012. O normativo prevê também que, caso não tenha ocorrido citação válida no mesmo intervalo de tempo, a TCE poderá ser arquivada. 
7.	Isso ocorre devido aos prejuízos à defesa que podem advir de um afastamento tão grande entre os fatos e sua apuração. No entanto, também se sabe que a jurisprudência majoritária do TCU é no sentido de que o mero decurso de tempo não é suficiente para caracterizar o prejuízo ao contraditório, sendo necessário levar em conta possíveis dificuldades para a produção de provas, a serem suscitadas pelos responsáveis.
8.	No caso concreto, o responsável alega que não é coerente aceitar a alegação de dificuldade de defesa da empresa responsável pela elaboração do projeto executivo e não aceitar que o gestor público, que contratou a empresa para prestação desse serviço, enfrente dificuldades iguais ou até superiores. De fato, parece-me injustificado tratar de maneira diferente a situação da empresa e do gestor que a contratou, uma vez que este, a toda evidência, também não disporá de condições razoáveis para obter as provas necessárias à sua defesa depois de todo esse tempo afastado das funções que exercia à época. A isso se somam as dificuldades naturais em se manter a guarda, em boas condições, do material por período tão longo.
9.	Desse modo, entendo ser aplicável ao Sr. Bertolino Campos o mesmo tratamento a ser dispensado à empresa, arquivando-se a TCE em relação a ambos os responsáveis.
10.	 Já em relação a Antônio Avelino Rocha de Neiva, cabe excluí-lo da relação processual, uma vez que os fatos aqui tratados ocorreram em momento anterior à sua posse no cargo de Secretário de Infraestrutura do Estado do Piauí, como mencionado anteriormente.
	Ante o exposto, voto no sentido de que o Tribunal adote o acórdão que ora submeto à deliberação deste Colegiado.
TCU, Sala das Sessões, em 24 de maio de 2022.
JORGE OLIVEIRA 
Relator